臺灣臺北地方法院刑事判決
公　訴　人　臺灣臺北地方法院檢察署檢察官
被　　　告　丙○○
選任辯護人　陳峰富　　律師
　　　　　　蕭世光　　律師
　　　　　　張簡勵如　律師
上列被告因違反稅捐稽徵法案件，經檢察官提起公訴（86年度偵
字第26755號），本院判決如下：
    主  文
丙○○連續幫助納稅義務人以不正當方法逃漏稅捐，處有期徒刑
伍月，如易科罰金，以參佰元折算壹日。
被訴違反公司法部分免訴。
被訴納稅義務人以不正當方法逃漏稅捐部分無罪。
    事  實
一、丙○○係捷申企業股份有限公司（以下簡稱捷申公司）負責
    人，基於幫助納稅義務人以不正當方法逃漏稅捐之概括犯意
    ，自民國82年起至83年間，該公司銷售包裝紙及灰紙板，明
    知銷售對象為光鈴燙金企業公司（以下簡稱光鈴公司），竟
    依上開廠商之要求，未依法給予他人憑證即將發票跳開予不
    知情之下游廠商美源紙器股份有限公司（以下簡稱美源紙器
    公司）、美源餘印股份有限公司（以下簡稱美源餘印公司）
    、遠東證券股份有限公司（以下簡稱遠東公司）及不詳之公
    司行號，幫助其經銷商逃漏稅捐，其未依法給予他人憑證即
    跳開發票之金額達新臺幣（下同）00000000元（含稅，未含
    稅金額為00000000元）。
二、案經法務部調查局臺北市調查處報告由臺灣臺北地方法院檢
    察署檢察官偵查起訴。
    理  由
壹、有罪部分：
一、訊據被告丙○○矢口否認上揭犯罪事實，辯稱：捷申公司經
    營紙品、竹筷等商品，其進貨來源大部分均由國外進口，其
    進口均經合法向國貿局申請及經合法報關進口，再依捷申公
    司85年度之期初存貨、本期進貨及期末存貨所計算出之本期
    銷貨成本及本期銷貨收入，於85年度結算時向臺北市國稅局
    申報彙總，其銷貨收入亦係分別依紙品類及竹筷類開立統一
    發票為憑，顯見被告並無跳開發票情事，況被告均係依法按
    時繳納各項稅捐，僅係因有品質因素，致不良品曾有退貨情
    事，而捷申公司於次年度補開發票而已，被告身為捷申公司
    負責人，自無違反有關稅捐稽徵法之不法犯行云云。惟查，
    上開關於被告未依法給予他人憑證即跳開發票之事實，業據
    證人即光鈴公司負責人王坤徒於調查時證稱：伊公司向捷申
    公司進貨無依規定取得憑證即發票，伊要求捷申公司直接開
    給伊客戶美源紙器公司及美源餘印公司等語（見86年度偵字
    第26755號偵查卷第30頁）；證人即美源紙器公司及美源餘
    印公司負責人余裕慶於調查時證稱：伊公司與光鈴公司往來
    多年，而美源餘印公司於83年間自光鈴公司處取得捷申公司
    開立之統一發票金額共計0000000元，美源紙器公司於83 年
    間自光鈴公司處取得捷申公司開立之統一發票金額共計0000
    000 元等語（見同上偵查卷第38頁）明確。即被告於本院審
    理時亦坦承：伊確有銷售包裝紙及灰紙板予光鈴公司，光鈴
    公司則交予美源公司加工，光鈴公司要伊公司將發票直接開
    給美源，直接向美源收錢，是因光鈴公司之意思，才這樣做
    等語（見本院刑事卷一第85頁），顯見被告為捷申公司負責
    人確有未依法給予他人憑證而跳開發票之事實。且查，捷申
    公司銷售竹筷等之收入明細，於83年銷售金額為000000 00
    元（含稅），均未依規定給與他人憑證（即跳開發票），扣
    除實際交易對象瑛騰國際有限公司（以下簡稱瑛騰公司）及
    冠威餐具行等所取得之統一發票金額後之餘額為00000000元
    （含稅），另遠東公司、美源紙器公司及美源餘印公司與捷
    申公司並無來交易，而取得捷申公司之發票即跳開發票，於
    82及83年度其金額分別為220560元及0000000 元，與前開發
    票金額合併計算後，捷申公司跳開發票之總金額為00000000
    元（含稅），不含稅之金額則為00000000元之事實，亦有捷
    申公司八十三年度銷售竹筷金額統計表及八十三年取得捷申
    公司竹筷統一發票廠商明細表各一紙在卷可按，又經本院函
    查臺北市稅捐稽徵處，亦認關於捷申公司違反營業稅法事件
    ，其未依法給予他人憑證之總額處百分之五罰鍰計0000000
    元，此有該處89年5 月23日北市稽法丙字第8907888000號函
    一紙在卷（見本院刑事卷二第180 頁），即被告因本件而提
    起之訴願，因不服訴願而提起行政訴訟，關於捷申公司未依
    法給予他人憑證部分之事實，亦為相同之認定，此有92年3
    月5 日臺北高等行政法院91訴68號行政法院判決一份附卷可
    稽（見同上卷第199 頁），被告身為捷申公司之負責人，顯
    見確有未依法給予他人憑證即跳開發票而幫助他人以不正當
    方法逃漏稅捐之情事。其於本院審理時，空言辯稱：均係依
    法按時繳納各項稅捐，僅係因有品質因素，致不良品曾有退
    貨情事，而捷申公司於次年度補開發票，被告身為捷申公司
    負責人，自無違反有關稅捐稽徵法之不法犯行云云，不足採
    信。綜上所述，事證明確，被告之犯行堪予認定。
二、查被告丙○○為捷申公司之負責人，核其所為，係犯稅捐稽
    徵法第43條第1項幫助納稅義務人以不正當方法逃漏稅捐罪
    。被告先後多次犯行，時間緊接，罪名與犯罪構成要件相同
    ，顯係基於概括犯意而為，應依連續犯規定論以一罪，並加
    重其刑。按稅捐稽徵法第43條之幫助犯第41條或第42之罪，
    為稅捐稽徵法認定幫助犯之特別規定，屬於一獨立之犯罪型
    態，與刑法上幫助犯之具絕對從屬性質者不同，不必有正犯
    之存在亦能成立犯罪，自不得依刑法第30條第2 項規定減輕
    其刑。又按修正前商業會計法第66條第1 款之罪，以商業負
    責人、主辦及經辦會計人員，有以明知為不實之事項，而填
    製會計憑證或記入帳冊之行為，為其成立要件。是以明知為
    不實之事項，填製會計憑證或記入帳冊罪，所處罰者，限於
    商業負責人、主辦及經辦會計人員。故而於論處犯罪行為人
    商業會計法第71條第1 款之罪（即修正前同法第66條第1 款
    之罪）時，應以該行為人是否具備前述身分定之。查依起訴
    意旨所載，僅以認定被告係捷申公司之負責人為據，有該公
    司之經濟部公司執照一紙在卷（見86年度偵字第26755 號偵
    查卷第52頁），顯見被告非屬商業負責人，且有以明知為不
    實事項，而填製會計憑證或記入帳冊行為，即非屬上開法條
    之法定犯罪主體，而無上開法條之適用。況上開跳開發票部
    分，被告係於82、83年間所為，而商業會計法第71條第1 款
    之規定係於84年5 月19日經修正公布後始增列，尤無適用之
    餘地。公訴人於本院審理時追被告涉犯上開罪名，即屬無據
    ，惟公訴人認上開之罪與被告所違反之稅捐稽徵法第43條第
    1 項之罪，有裁判上一罪之牽連關係，爰不另為無罪之諭知
    。爰審酌上開被告犯罪之動機、目的、手段、品性及智識程
    度、犯罪所生之危害、犯罪後之態度及現已因腦中風而行動
    不便，有診斷證明書及身心障礙手冊各一紙在卷等一切情狀
    ，量處如主文所示之刑，並諭知易科罰金之折算標準，以資
    懲儆。
貳、被訴違反公司法免訴部分：
一、按犯罪後之法律已廢止其刑罰者，應諭知免訴之判決，刑事
    訴訟法第302 條第4 款定有明文。查公司法業於90年11月12
    日修正公布，並於同年月14日生效，依新修正公司法第15條
    第1 項、第2 項規定：「公司之資金，除有左列各款情形外
    ，不得貸與股東或任何他人：一、公司間或與行號間有業務
    往來者。二、公司間或與行號間有短期融通資金之必要者。
    融資金額不得超過貸與企業淨值的百分之四十。公司負責人
    違反前項規定時，應與借用人連帶負返還責任；如公司受有
    損害者，亦應由其負損害賠償責任。」，已刪除修正前公司
    法第15條第1 項、第3 項之「公司不得經營登記範圍以外之
    業務。」、「公司負責人違反前二項規定時，各處一年以下
    有期徒刑、拘役或科或併科新台幣十五萬元以下罰金，並賠
    償公司因此所受之損害。」規定，將公司負責人經營公司登
    記範圍以外業務之行為，予以除罪化。
二、查本件被告被訴丙○○係捷申公司負責人，明知公司經營項
    目為塑膠、紡織、染整、農業化學、石油化學、食品工業等
    整廠設備買賣輸出等業務，為牟取不法利益，自民國82年起
    至84年8 月間，擅自經營營業項目外之金紙、包裝紙、灰紙
    板、竹筷等進口轉銷業務，因認被告涉違反公司法第15條第
    1 項罪名，如上開之說明，此部分自應為諭知免訴之判決。
參、被訴納稅義務人以不正當方法逃漏稅捐無罪部分：
一、公訴意旨另以：丙○○明知依稅法規定應開立實際銷售金額
    之統一發票給經銷商，竟為逃漏營業額稅捐，將金紙交由該
    公司不知情之營業員王進炎及朱陳榕以「捷全行」名義在中
    南部以整個貨櫃方式銷售予「關廟莊」、「米街黃」、「佳
    芳張」、「虎尾王」等中盤商，銷售額高達二億一千萬餘萬
    元，且均未依規定開立發票逃漏稅捐；捷申公司銷售進口之
    竹筷，亦以整櫃方發銷售予源興公司、冠威公司、恩昌公司
    、巨晟公司、瑛騰國際公司、鷗沙貿易公司等中盤商，並與
    前開中盤商協議銷售竹筷不開發票，而逃漏稅捐云云，因指
    被告涉違反稅捐稽徵法第41條逃漏稅捐之罪名。
二、按稅捐稽徵法第41條規定之納稅義務人以詐術或其他不正當
    方法逃漏稅捐罪，所謂詐術或其他不正當方法，係以積極行
    為為其構成要件，例如造作假單據或設置偽帳以逃漏稅捐之
    類是。若單純之不開立統一發票或不依規定申報稅課等行為
    ，稅法上另訂有罰鍰罰則，以責令補繳稅款為已足，如別無
    積極之逃漏稅捐行為，尚難以該罪相繩。查公訴人所指上開
    事實固據證人即鷗沙貿易有限公司負責人甲○○於調查時及
    本院審理時，及證人即冠威餐具行負責人乙○○於調查時證
    述明確，惟捷申公司就上開未開立統一發票部分，業經臺北
    市稅捐稽徵處依法核定補繳該公司營業稅00000000元等情，
    有該處89年5 月23日北市稽法丙字第89078880 00 號函一紙
    在卷，即被告因本件而提起之訴願，因不服訴願而提起行政
    訴訟，關於捷申公司未開立統一發票部分之事實，亦為相同
    之認定，此有92年3 月5 日臺北高等行政法院91訴68號行政
    法院判決一份附卷可稽，如上開之說明，公訴人所指捷申公
    司單純之不開立統一發票或不依規定申報稅課等行為，即難
    以上開罪名相繩。況稅捐稽徵法第41條之詐術逃漏稅捐罪，
    其犯罪主體仍為該納稅義務人之公司，而非公司之負責人，
    被告亦無從依稅捐稽徵法第41條規定予以論罪。此部分尚不
    能證明被告犯罪，因公訴人認與上開罪間有數罪併罰關係，
    自應為無罪之諭知。
據上論斷，應依刑事訴訟法第299 條第1 項前段、第302 條第4
款、第301 條第1 項，稅捐稽徵法第43條第1 項，刑法第11條前
段、第56條、第41條第1 項前段，罰金罰鍰提高標準條例第2 條
，判決如主文。
本案經檢察官楊智綸到庭執行職務
中　　華　　民　　國　　94　　年　　5 　　月　　5 　　日
　　　　　　　　　刑事第六庭    審判長法　官　余學淵
                                      法  官  曾正龍
                                      法  官  趙子榮
以上正本證明與原本無異。
如不服本判決，應於判決送達後10日內，向本院提出上訴狀（應附繕本）。
                                      書記官  黃瓊玉
中　　華　　民　　國　　94　　年　　5 　　月　　5 　　日
附錄本案論罪科刑法條全文：
稅捐稽徵法第43條第1項：
教唆或幫助犯第四十一條或第四十二條之罪者，處三年以下有期
徒刑、拘役、或科新台幣六萬元以下罰金。
